【裁判字號】    98,上,578
【裁判日期】    981020
【裁判案由】    返還消費借貸款
【裁判全文】
臺灣高等法院民事判決                   98年度上字第578號
    上  訴  人  庚○○
                辛○○
                壬○
                丙○○
                甲○○○
    共      同
    訴訟代理人  黃啟逢律師
                簡旭成律師
    上  訴  人  戊○○
                己○○
                丁○○
    共      同
    訴訟代理人  子○○
    被  上訴人  永豐商業銀行股份有限公司
    法定代理人  丑○○
    訴訟代理人  乙○○
                癸○○
上列當事人間返還消費借貸款事件，上訴人對於中華民國98年4
月29日臺灣板橋地方法院98年度訴字第256號第一審判決提起上
訴，本院於98年10月6日言詞辯論終結，判決如下：
    主  文
原判決關於命上訴人庚○○、辛○○、壬○、丙○○、甲○○○
連帶給付超過繼承林金慫遺產部分；及命上訴人己○○、丁○○
、戊○○連帶給付部分，暨各該部分假執行之宣告，並訴訟費用
之裁判均廢棄。
上開廢棄部分，被上訴人在第一審之訴及其假執行之聲請均駁回
。
上訴人庚○○、辛○○、壬○、丙○○、甲○○○其餘上訴駁回
。
第一、二審訴訟費用由上訴人庚○○、辛○○、壬○、丙○○、
甲○○○連帶負擔。
    事實及理由
一、被上訴人主張：上訴人庚○○、辛○○、壬○、丙○○、甲
    ○○○（下稱庚○○等）為第三人林金慫之繼承人，上訴人
    己○○、丁○○、戊○○（下稱己○○等）則為第三人林文
    松之繼承人，林金慫生前於民國82年10月23日以林文松為連
    帶保證人，並提供坐落台北縣蘆洲鄉○○街32巷21弄7號7樓
    房地（下稱系爭房地）設定抵押權，向其借貸新台幣（下同
    ）660萬元，約定一期未依約還款即喪失期限利益，債務視
    為全部到期，逾期在6個月以內者，按上開利率之一成，逾
    期超過6個月者，按上開利率之二成計付違約金。詎林金慫
    未依約繳款，經其聲請拍賣林金慫所有之上開不動產清償部
    分貸款後，尚有本金2,446,341元及自84年2月4日起按年息
    10.75﹪計算之利息，暨按上開利率20﹪計算之違約金仍未
    清償。因林金慫及林文松分別於92年5月9日、92年8月28 日
    死亡，上訴人均未聲明限定繼承或拋棄繼承，爰依消費借貸
    、連帶保證暨繼承法律關係，起訴請求：(一)上訴人連帶給付
    被上訴人2,446,341元及自92年12月9日起至98年3月11日止
    ，按年息10.75﹪計算之利息，並自84年2月4日起至清償日
    止，按上開利率20﹪計算之違約金；(二)願供擔保請准宣告假
    執行。經原審判決被上訴人勝訴，並宣告假執行，上訴人提
    起上訴，被上訴人對其答辯聲明：上訴駁回。除援用原審所
    提立證方式，補提借款申請書、徵信資料表、切結書、他項
    權利證明書為證。
二、庚○○等則以：被上訴人未能提出借據原本，所提借款申請
    書、切結書及借據影本上林金慫簽名並非本人所為，無法證
    明果有借貸情事。退步言，其等為林金慫之手足，庚○○雖
    與林金慫同居但並未共財，其餘人等則未與林金慫同居共財
    ，無法及時知悉繼承債務之存在，未能於法定期間內為限定
    或拋棄繼承，其等未自林金慫處繼承任何財產，命其等負擔
    林金慫遺留之債務顯失公平，依民法繼承編施行法第1之3條
    第4項規定，亦僅就繼承所得遺產為限負清償責任；己○○
    等另以：其等之父林文松並未擔任林金慫之連帶保證人，乃
    因身分證遺失遭冒用所致，借據影本所示連帶保證人之簽名
    為「林文私」，自非林文松所簽，林文松生前即曾對被上訴
    人提出異議，被上訴人徒以借據原本遭水淹滅為由拒不提出
    ，難信林文松確於借據連帶保證人欄上簽名作保等語答辯，
    聲明：(一)原判決廢棄；(二)被上訴人在第一審之訴及假執行之
    聲請均駁回。除援用原審所提立證方式外，補提綜合信用報
    告、里長證明書、戶籍謄本為證。
三、不爭執事項：
  (一)被上訴人前身為台北區中小企業銀行股份有限公司，嗣更名
    為台北國際商業銀行股份有限公司，於95年11月13日與建華
    商業銀行股份有限公司合併後，以建華商業銀行股份有限公
    司為存續銀行，並更名為「永豐商業銀行股份有限公司」等
    情，有行政院金融監督管理委員會函、公司變更登記事項資
    料、營利事業登記證附於臺灣板橋地方法院97年度促字第
    61773號支付命令卷宗可參。
  (二)被上訴人前以林金慫積欠其債務未清償為由，向臺灣板橋地
    方法院聲請拍賣抵押物，經該院以83年度拍字第204號准許
    拍賣在案，復經該院民事執行處以83年度民執公字第6275號
    拍賣抵押物強制執行事件予以執行，於84年3月8日作成分配
    表通知函，有借據影本、撥款書、臺灣板橋地方法院83年度
    拍字第204號拍賣抵押物裁定、同法院民事執行處83年度民
    執公字第6275號拍賣抵押物強制執行事件通知函可稽（見原
    審卷第67-72頁）。
  (三)被上訴人之前身台北國際商業銀行股份有限公司於89年7月
    19日聲請對林文松核發支付命令，遭林文松提出異議而視為
    起訴，因被上訴人兩次遲誤言詞辯論期日，視為撤回起訴。
  (四)林金慫及林文松分別於92年5月9日、92年8月28日死亡，庚
    ○○等為林金慫之繼承人，己○○等則為林文松之繼承人，
    均未聲明限定繼承或拋棄繼承，有臺灣板橋地方法院函、臺
    灣士林地方法院函、戶籍謄本、繼承系統表可稽（見原審卷
    第33-48頁）。
四、被上訴人主張林金慫生前於82年10月23日以林文松為連帶保
    證人，並提供系爭房地設定抵押權，向其借款660萬元，嗣
    未按期清償，經其聲請拍賣林金慫所有系爭房地後，猶不足
    受償，請求上訴人應連帶清償該繼承債務，上訴人則以前詞
    置辯：是本件爭執點為：(一)林金慫是否有向被上訴人借款未
    還？(二)庚○○等得否主張適用民法繼承編施行法第1之3條第
    4項規定？(三)林文松是否應負連帶保證責任？
  (一)林金慫是否有向被上訴人借款未還？
  1.按私文書應提出其原本；不從法院之命提出原本或不能提出
    者，法院依其自由心證斷定該文書繕本或影本之證據力，民
    事訴訟法第352條第2項、第353條第2項分別定有明文。被上
    訴人主張林金慫於82年10月23日向其申辦抵押貸款，經其借
    款660萬元，提出系爭借據、撥款書、借款申請書、切結書
    、徵信資料表及抵押權設定契約書等影本在卷（見原審卷第
    67-68頁、本院卷第125-130頁），庚○○等否認系爭借據上
    林金慫簽名之真正，被上訴人則稱借據原本係因水災滅失，
    然並未能舉證實其說，依前揭規定，本院仍應依自由心證判
    斷其證據力。
  2.查被上訴人前於83年間曾以林金慫未清償系爭債權為由，提
    出他項權利證明書、不動產登記簿謄本、抵押權設定契約書
    及系爭借據影本為證，向臺灣板橋地方法院聲請拍賣抵押物
    ，經該院以83年度拍字第204號拍賣抵押物事件，裁定准予
    拍賣林金慫所有之系爭房地在案，並經同法院83年度民執公
    字第6275號執行事件將系爭房地予以拍賣，製成分配表，定
    於84年3月21日實行分配，亦有拍賣抵押物裁定及被上訴人
    所提執行分配表通知原本在卷為證（見原審卷第69-72頁）
    ，復為上訴人所不爭執，雖上開執行案卷因逾保存期限，業
    經銷燬，有臺灣板橋地方法院函覆在卷（見本院卷第110頁
    ），然依被上訴人所提借據影本，有執行法院公股書記官記
    載被上訴人參加上開執行案號分配，於84年3月21日受償，
    核與分配表通知內容相符。庚○○等雖稱不知林金慫擁有系
    爭房地，亦未聽過林金慫開設釣蝦場云云，然以林金慫借款
    當時年已30餘歲（47年9月16日出生），兄弟姊妹對其生活
    事項未必全然知悉，而系爭房地歷經法院准許拍賣，並已製
    作分配表，衡情倘系爭債務非林金慫所借，其應不會任令登
    記自有之不動產遭法院拍賣分配，堪認林金慫應有向被上訴
    人借款未還之事實。次查林金慫當時積欠本金660萬元、82
    年10月23日至84年2月3日間之利息909,715元、82年11月23
    日至84年2日3日之未逾6個月違約金35,183元及逾6個月違約
    金99,524元，被上訴人經由法院拍賣分配程序獲償5,198,08
    1元（扣除執行費用61,640元後），仍不足2,446,341元及自
    84年2月4日起按年息10.75﹪計算之利息，暨按上開利率20
    ﹪計算之違約金未清償，有臺灣板橋地方法院民事執行處84
    年3月8日83年度民執公字第6275號拍賣抵押物強制執行事件
    通知函可稽，是被上訴人主張林金慫尚有積欠上開債務，應
    屬有據。
  (二)庚○○等得否主張適用民法繼承編施行法第1之3條第4項規
    定？
  1.按繼承在民法繼承編中華民國九十八年五月二十二日修正施
    行前開始，繼承人因不可歸責於己之事由或未同居共財者，
    於繼承開始時無法知悉繼承債務之存在，致未能於修正施行
    前之法定期間為限定或拋棄繼承，且由其繼續履行繼承債務
    顯失公平者，於修正施行後，以所得遺產為限，負清償責任
    ，民法繼承編施行法第1之3條第4項定有明文。
  2.查林金慫業於92年5月9日死亡，其兄姊庚○○等為其繼承人
    ，均未聲明限定繼承或拋棄繼承，有臺灣板橋地方法院函、
    戶籍謄本、繼承系統表可稽（見原審卷第33-42頁）。被上
    訴人主張依消費借貸及繼承法律關係請求庚○○等連帶給付
    被上訴人請求前述本金、違約金及自起訴前5年即92年12月9
    日起算之利息，庚○○等則稱庚○○雖與林金慫同居但並未
    共財，其餘繼承人則未與林金慫同居共財，均無法及時知悉
    繼承債務之存在，且其等未自林金慫處繼承任何財產，命負
    擔林金慫生前之債務顯失公平，依民法繼承編施行法第1之3
    條第4項規定，應僅於繼承遺產範圍內負清償之責，並提出
    戶籍謄本在卷（見原審卷第34-42頁），被上訴人固不爭執
    庚○○以外之其餘繼承人未與林金慫同居共財，然稱庚○○
    與林金慫有同居之事實，自無前開規定之適用。經查，庚○
    ○雖坦認其與林金慫同住，惟並無證據證明為共財，且當時
    林金慫已為35歲之成年人，衡情就其向銀行借款之事非必告
    知家人，且被上訴人於林金慫未依約清償後，僅於89年間向
    法院申請拍賣林金慫抵押之不動產，就不足額部分則未提出
    清償之請求，實難強求庚○○等於繼承開始時知悉林金慫尚
    有積欠被上訴人債務，再參以林金慫生前患有輕度肢殘，領
    有殘障手冊在案，此有庚○○等所提殘障手冊附卷可佐（見
    原審卷第56頁），林金慫於92年時，名下無任何不動產，亦
    未有任何所得等情，並經本院調取林金慫92年度稅務電子閘
    門財產所得調件明細表在卷（見本院卷第68-69頁），堪信
    林金慫生前之經濟狀況應非寬裕，庚○○等於林金慫生前或
    死亡時，應難能由林金慫處獲得若干之財產利益或遺產，則
    林金慫死亡後，倘責令庚○○等履行繼承之債務，顯失公平
    ，依首開規定，應認庚○○等僅以所得遺產為限，負清償責
    任，始為公允。
  (三)林文松是否應負連帶保證責任？
    被上訴人主張林文松擔任林金慫系爭借款之連帶保證人，業
    於92年8月28日死亡，繼承人己○○等未聲明限定或拋棄繼
    承，爰依連帶保證及繼承法律關係請求渠等連帶給付林金慫
    積欠之借款本息暨違約金云云，提出借據、臺灣士林地方法
    院函、戶籍謄本、繼承系統表在卷（見原審卷第43-48頁）
    ，己○○等則否認林文松於系爭借據簽名擔任連帶保證人，
    辯稱：借據影本所示連帶保證人之簽名為「林文私」而非「
    林文松」，林文松生前即曾向法院提出異議，被上訴人則稱
    借據簽名實為林文松草寫其名字等語。姑不論系爭借據連帶
    保證人欄之簽名究為「林文松」之草寫或「林文私」，查被
    上訴人前於89年7月18日曾以連帶保證法律關係，向林文松
    聲請核發支付命令，請求林文松清償林金慫積欠之借款，經
    林文松於同年8月7日收受後，旋於同年月14日以其身分證遭
    人冒用為由，具狀聲明異議，此經本院調閱臺灣士林地方法
    院89年度訴字第1031號民事卷宗，有林文松所提民事聲明異
    議狀附卷可稽，上開視為起訴之事件嗣因被上訴人於89 年
    10月11日及31日兩次言詞辯論期日未到庭，林文松均表示拒
    絕辯論視為未到場，依法視為被上訴人撤回起訴而終結，有
    言詞辯論筆錄附於該卷可佐，雖被上訴人稱因當時找不到林
    金慫，打算找到林金慫後再一起訴訟，故未到庭云云，然其
    對於林文松所稱身分證遭冒用乙節豈會無疑？卻始終未循法
    律途徑加以確認，實啟人疑竇。而被上訴人遲至97年11月27
    日林文松死亡多年後，始聲請對己○○等核發支付命令，卻
    未能提出系爭借據原本或其他證據以證明借據影本上林文松
    之簽名及印文為真正，又無其他足資佐證主張為真之證據，
    自難為有利於被上訴人之認定。從而被上訴人依連帶保證及
    繼承法律關係，請求己○○等給付前開保證債務，自屬無據
    。
五、綜上所述，被上訴人本於消費借貸及繼承法律關係，請求上
    訴人庚○○等應在繼承林金慫遺產之範圍內，連帶給付2,44
    6,341元及自92年12月9日起至98年3月11日止，按年息10.75
    ﹪計算之利息，並自84年2月4日起至清償日止，按上開利率
    20﹪計算之違約金，於法並無不合，逾此範圍之請求暨命上
    訴人己○○等連帶給付部分，即無理由。又上開應准許部分
    ，原審判命上訴人庚○○等給付，並為假執行之宣告，核無
    違誤，上訴意旨仍執陳詞，指摘原判決此部分不當，聲明廢
    棄，為無理由，應駁回其上訴。至超過上開應准許部分，原
    審為上訴人敗訴判決，並為假執行之宣告，自有未洽。上訴
    意旨就此部分指摘原判決不當，求予廢棄改判，為有理由，
    爰由本院廢棄改判如主文第二項所示。
六、兩造其餘主張陳述及所提之證據，經本院審酌後，認均不足
    以影響本判決之結果，爰不予一一論述，附此敘明。
七、據上論結，本件上訴為一部有理由，一部無理由。依民事訴
    訟法第450條、第449條第1項、第79條，判決如主文。
中    華    民    國    98    年    10    月    20    日
                    民事第九庭
                        審判長法  官  黃熙嫣
                              法  官  林玲玉
                              法  官  陳玉完
正本係照原本作成。
如不服本判決，應於收受送達後20日內向本院提出上訴書狀，其
未表明上訴理由者，應於提出上訴後20日內向本院補提理由書狀
（均須按他造當事人之人數附繕本）上訴時應提出委任律師或具
有律師資格之人之委任狀；委任有律師資格者，另應附具律師資
格證書及釋明委任人與受任人有民事訴訟法第466條之1第1項但
書或第2項（詳附註）所定關係之釋明文書影本。
中    華    民    國    98    年    10    月    20    日
                              書記官  鎖瑞嶺
附註：
民事訴訟法第466條之1（第1項、第2項）：
對於第二審判決上訴，上訴人應委任律師為訴訟代理人。但上訴
人或其他法定代理人具有律師資格者，不在此限。
上訴人之配偶、三親等內之血親、二親等內之姻親，或上訴人為
法人、中央或地方機關時，其所屬專任人員具有律師資格並經法
院認為適當者，亦得為第三審訴訟代理人。

司法院資訊處製作；財團法人民間司法改革基金會備份。
